【裁判字號】    88,上訴,4340
【裁判日期】    890118
【裁判案由】    誣告等
【裁判全文】
臺灣高等法院刑事判決                  八十八年度上訴字第四三四號
    上  訴  人
    即  自訴人  丙○○
    被      告  乙○○
    被      告  甲○○
右上訴人因被告誣告等案件，不服臺灣台北地方法院八十八年度自字第七四八號，中
華民國八十八年十月十一日第一審判決（併案案號：臺灣台北地方法院檢察署八十八
年度偵字第一六八七四號）提起上訴，本院判決如左：
    主  文
原判決關於諭知被告乙○○、甲○○被訴傷害無罪及諭知被告乙○○誹謗無罪部分均
撤銷。
其餘之上訴駁回。
  理  由
一、自訴意旨略以：自訴人丙○○為中國兩岸新聞文經交流協會理事長，該會受被告
    乙○○付費委託邀請大陸工藝美術人士馬達等九人來臺訪問，依大陸地區專業人
    士來臺從事專業活動許可辦法及接待大陸人士來臺交流注意事項之規定，中國兩
    岸新聞文經交流協會有參與大陸人士在臺活動之權利，並應有效管制該些來台之
    大陸人士在台灣期間之活動。馬達等九人來臺後，原計畫於民國（下同）八十八
    年一月二十一日搭乘自訴人承租之車輛前往中南部參訪，詎被告邱庭峰竟教唆被
    告甲○○，於當日上午八時三十分許，在臺北市○○○路第一大飯店門前，阻止
    自訴人偕同另三名年輕大陸人士隨車同往中南部，被告甲○○並拉自訴人領帶，
    向自訴人恫稱「你是什麼東西，你知道我是什麼人」、「你是什麼東西，我今天
    要你好看」等語；再以行動電話打自訴人嘴部（未成傷）；同案被告即大陸工藝
    美術人士之一徐漢棠在旁一搭一唱，並說他們不去旅遊了，目的即阻止其隨車同
    行，嗣被告甲○○更與同案被告徐漢棠聯合叫其他大陸人士下車。被告乙○○接
    獲被告甲○○電話告知後到場並未阻止甲○○等人之上揭不法行徑，再教唆被告
    甲○○等人另乘車離去；被告二人更於嗣候向內政部警政署入出境管理局誣告自
    訴人，致使自訴人遭該局處罰。因認被告甲○○涉有妨害自由、恐嚇、誹謗、誣
    告等犯行、被告乙○○涉有妨害自由、恐嚇、誣告等犯行云云。
二、按犯罪事實應依證據認定之，無證據不得推定其犯罪事實；又不能證明被告犯罪
    者，應諭知無罪之判決，刑事訴訟法第一百五十四條、第三百零一條第一項分別
    定有明文。又以被害人之陳述為認定犯罪之依據時，必其陳述並無瑕疵，且就其
    他方面調查，又與事實相符，始能認有證據能力，最高法院六十一年臺上字第三
    ０九九號著有判例可資參照。又自訴人之指訴目的乃欲使被告受刑事追訴，其指
    訴內容是否為真實理應慎重查明，不得僅憑自訴人之片面指訴，即為不利被告之
    認定。
三、揆諸自訴人於原審及本院八十八年十二月十七日調查時之陳述及自訴人所提出之
    相關存證信函、內政部警政署入出境管理局（以下稱境管局）公函、台北市政府
    警察局大安分局公函等影本，得知自訴人自訴被告二人涉有妨害自由罪嫌，無非
    以被告二人於八十八年元月二十一日上午八時三十分許，在台北市○○○路第一
    大飯店門前，阻止自訴人偕同另三名大陸人士隨行，並擅自僱車將馬達等九名大
    陸人士載走，致使自訴人無法隨行為其論據。自訴人被告二人涉有恐嚇罪嫌，乃
    因被告二人於前揭時、地阻止自訴人隨行時，曾對自訴人恫稱：「你是什麼東西
    ，你知道我是什麼人」云云。另自訴被告甲○○涉有誹謗罪嫌，乃因被告甲○○
    於前揭時、地有辱罵自訴人：「你是什麼東西」。又自訴人被告二人涉嫌誣告，
    乃因被告二人自己違反兩岸關係條例等有關接待大陸人士來台交流之相關規定，
    竟於境管局找其等訪談瞭解時，未據實說明，使自訴人遭境管局以自訴人未依原
    定邀請馬達等大陸人士來台從事專業活動之既定行程進行為由，處分自馬達等出
    境之日起一年內，不許可自訴人之安排大陸專業人士來台交流之相關申請案。
四、訊據被告甲○○、乙○○堅詞否認有何妨害自由、恐嚇、誹謗、誣告等犯行，被
    告甲○○辯稱：大陸工藝美術人士馬達等九人來臺參訪活動係伊與乙○○等人所
    邀請舉辦，本來並非委託自訴人辦理相關之入出境申請事宜，但於八十八年一月
    間，突接獲自訴人來電稱：被告二人所邀請之大陸工藝美術人士馬達等九人之入
    臺交流申請案件係猶渠辦理，並要求索取費用，伊一時聯絡不上原委託辦理之人
    乙○○，又礙於馬達等人來臺期限將至，故支付費用予自訴人，於八十八年一月
    二十一日當天係因自訴人違反雙方之協議，要擅自偕同另三名不熟識之年輕大陸
    人士上車，與先前雙方協議溝通係包車旅遊，不准許外人隨行之情形有異，伊與
    一等所邀請來台之九名大陸人士均不同意該三名不熟識之年輕人共同隨車參訪，
    且並非不讓自訴人隨車，實係不願該三名年輕大陸人士隨車影響伊等所邀請來台
    之九名具有國際知名度之大陸壺藝專業人士，故打行動電話予伊老闆即被告乙○
    ○，希望自訴人與乙○○自行溝通，惟自訴人不願接聽，行動電話並未碰到自訴
    人，亦未向自訴人說「你是什麼東西，你知道我是什麼人」、「你是什麼東西，
    我今天要你好看」，當時大陸工藝美術人士馬達等人表示不願上車參訪，氣氛極
    為惡劣，伊見狀始於被告乙○○到場會商後，與自訴人雙方會算並支付完畢應給
    付予自訴人之代辦費用後，另行叫車供伊等所邀請來台之九名大陸人士按照伊等
    所預定之行程南下參訪等語。被告乙○○則辯以：被告甲○○為其員工，伊所述
    為實在，當天其接獲甲○○之電話緊急通知後火速趕到第一大飯店門口與自訴人
    溝通，乃因自訴人違反原先委託代辦之協議，不明究裡硬要讓三名不熟識之年輕
    大陸人士與九位大陸國寶級工藝美術人士同車參訪，才發生爭執，其等已當場與
    自訴人談妥終止委託代辦事宜及被告等應支付之款項金額，並如數款項己付完畢
    ，其等並非故意不讓自訴人隨車，而係不讓該三名不熟識之年輕大陸人士同車影
    響該九名之名大陸壺藝專業人士之參訪心情，並無對自訴人有任何犯罪行為，境
    管局找其等訪談時，伊等均對於本件糾紛之始末據實說明，並無故意要誣告自訴
    人之意思等語。
五、經查：
（一）自訴人於八十八年一月二十一日上午八時三十分許，因受被告二人之委託辦理
      馬達等九名大陸專業人士來台交流訪問之入出境申請相關事宜，但竟擅自偕同
      與馬達等九人屬於不同團體之三名年輕大陸人士，在臺北市○○○路第一大飯
      店門前，欲與馬達等九人一同搭車前往中南部參訪，被告二人以自訴人違反被
      告原先委辦之內容為由，反對該三名年輕大陸人士同車，致雙方發生爭執之事
      實，為自訴人於偵查、原審及本院調查審理中所是認。雖依大陸地區專業人士
      來臺從事專業活動許可辦法及接待大陸人士來臺交流注意事項之規定，自訴人
      任職之中國兩岸新聞文經交流協會有負責接待及安排與其專業領域相符之活動
      ，並對主管機關提出活動報告之責任，惟自訴人並無恣意安排他人參與活動之
      權利；被告二人係大陸工藝美術人士馬達等九人來臺參訪之實際邀請人，自訴
      人僅係馬達等九人來台參訪活動之代辦單位即中國兩岸新聞文經交流協會之負
      責人，此為自訴人所不否認，則被告二人冀該等受邀人能專車旅遊，不受干擾
      ，以善盡地主之誼，故因自訴人擅自安排另三名不熟識之年輕大陸人士同車乙
      事與自訴人意見不合，要求終止委辦契約，並於支付自訴人相關委辦費用後自
      行僱車搭乘分車參訪，實乃衡情之常，於法亦無任何觸法之情事，要無何妨害
      自訴人行使接待及安排活動權責之犯意。況自訴人所屬接待單位即中國兩岸新
      聞文經交流協會固應善盡接待大陸人士及其活動安排事宜，惟並無強制大陸人
      士參加活動，甚或控制其人身自由之權利，被告二人與同案被告徐漢棠（經原
      審另行裁定駁回自訴，經自訴人抗告，已經本院駁回抗告在案）因不同意另三
      名陌生年輕大陸人士隨車同行參訪，致臨行出發前，在臺北市○○○路第一大
      飯店門口，與自訴人發生爭執，因自訴人仍堅持偕同該三名年輕大陸人士同行
      ，被告二人遂與自訴人終止委辦契約，自行僱車供大陸工藝美術人士馬達等九
      人搭乘離去，被告二人上開所為，實無妨害自訴人之行動或意思之自由，亦無
      罹犯任何刑責規定之可言。
（二）次按刑法第三百十條之誹謗罪須意圖散布於眾，而指摘或傳述足以毀損他人名
      譽之事者始能成立；又同法第三百零五條之恐嚇危害安全罪，係以加害生命、
      身體、自由、名譽、財產之事，恐嚇他人致生危害於安全者為成立要件，且所
      表示者須在客觀上一般人認為足構成威脅，以致被恐嚇者生活狀態陷於危險不
      安之境，方屬相當。經查自訴人指訴被告甲○○向其陳稱：「你是什麼東西，
      你知道我是什麼人」、「你是什麼東西，我今天要你好看」等語，為被告甲○
      ○所否認，經本院於審理時當庭訊之自訴人，自訴人亦答稱：渠對於所指訴被
      告甲○○涉嫌誹謗、恐嚇犯嫌、被告乙○○涉嫌恐嚇犯嫌等情，並無任何證據
      可供提出證明等語。退而言之，縱認自訴人指述屬實，惟其所指上開言詞，顯
      非指摘、傳述毀壞貶低他人在社會上人格評價之具體事實，且參諸當時發生爭
      執情況及被告甲○○之身分地位，客觀上一般人顯不致認為該等言語足以構成
      威脅，致生活狀態陷於危險不安，自無從遽認被告甲○○涉有誹謗、恐嚇犯行
      、被告乙○○涉有恐嚇犯行。再查自訴人自訴被告乙○○教唆妨害自由、恐嚇
      等犯行，係以被告甲○○無此權限阻止渠隨車並為上開行為，故而認定係受被
      告乙○○教唆而為，惟此顯係擬制臆測之指訴，自訴人並未提出其他確切證據
      以供參憑，況被告甲○○上開行為並未觸犯刑章，自難憑自訴人空言指摘，即
      入被告二人於罪。
（三）至於自訴人自訴被告二人向內政部警政署入出境管理局誣告渠之事實，係以被
      告乙○○於原審審理時供述：自訴人以文化方式向伊強索錢財之事實，其亦已
      向內政部警政署入出境管理局提出說明等語為依據。經查依接待大陸人士來臺
      交流注意事項第二項之規定，被告二人亦屬邀請及接待單位，被告僅係受被告
      委託出面代辦相關申請事宜之手續而已，其等因安排車輛供被告所邀請來台之
      大陸工藝美術人士馬達等九人搭乘參訪一事與自訴人發生齟齬，故前往內政部
      警政署入出境管理局說明事件經過，實基於權責所為，此由自訴人亦寄發存證
      信函予內政部警政署入出境管理局說明該事即可明之，是難遽以被告二人告知
      內政部警政署入出境管理局因邀請大陸工藝美術人士馬達等九人來臺參訪與自
      訴人發生齟齬，即認被告二人有何誣告行為。按最高法院三十年度上字第二０
      ０三號判例謂：誣告罪之成立，須以被誣告人因虛偽之申告，而有受刑事或懲
      戒處分之危險為其要件。故以不能構成犯罪或受懲戒處分之事實誣告人者，雖
      意在使人受刑事或懲戒處分，亦不能成立犯罪。經查被告二人向境管局說明本
      件雙方齟齬糾紛之始末，主觀上被告並無任何使自訴人受刑事訴追之意思，於
      客觀上自訴人亦不因此有受刑事訴追之虞。即此，被告所為即與誣告之構成要
      件不相吻合。
六、此外，復查無其他積極證據足資認定被告二人涉有自訴人指訴之犯行。既不能證
    明被告等犯罪，依法自均應為無罪之諭知。原審就自訴人所上揭自訴事實部分，
    諭知被告二人無罪，於法並無不合。自訴人猶執陳詞上訴指摘原判決不當，為無
    理由，應予駁回。
七、按刑事訴訟法第二百六十八條規定：法院不得就未經起訴之犯罪審判。此餘自訴
    程序同有適用，未經自訴之犯罪，法院亦不得加以審判。查原審判決理由欄第四
    項（二）記載：被告二人不成立傷害罪之理由；於理由欄第四項（三）記載：被
    告乙○○所為不成立誹謗罪之理由。但查觀諸卷附告訴狀、自訴狀及自訴人聲請
    檢察官停止偵查之八十八年八月六日狀紙，均未見自訴人有自訴被告二人涉有傷
    害犯嫌及自訴被告乙○○涉有誹謗犯嫌之記載，即自訴人於本院八十八年十二月
    十七日訊問時亦當庭表明從未要自訴被告二人傷害，因為渠當時並未受傷；及只
    要告被告甲○○誹謗因未當時甲○○有對渠說：「你是什麼東西」等語。足見自
    訴人雖提起本件自訴，但並未自訴被告二人涉有傷害、被告乙○○涉嫌誹謗犯行
    至明。又查原審所加以審理之有關被告二人涉有傷害、被告乙○○涉嫌誹謗犯行
    部分，並不在自訴人自訴之範圍，且非其他自訴罪名效力所及。原審未詳加查明
    ，率就自訴範圍以外之傷害罪名部分諭知被告二人無罪、誹謗部分諭知被告乙○
    ○無罪，於法顯有違誤。自應由本院就原審原判決關於諭知被告乙○○、甲○○
    被訴傷害無罪部分及諭知被告乙○○誹謗部分無罪部分均應加以撤銷。因自訴人
    從未自訴被告二人涉有傷害犯行，亦未自訴被告乙○○涉嫌誹謗，此經本院撤銷
    之部分，本院自毋庸加以審理。
八、公訴人以臺灣臺北地方法院檢察署八十八年度偵字第一六八七四號案件請求原審
    併案審理，該併辦部分，係自訴人先向檢察官提出告訴，於檢察官偵查終結前，
    復向原審提起自訴，經檢察官依刑事訴訟法第三百二十三條第二項前段規定，停
    止偵查，將案件移由原審審理，與本案係屬同一事實，原審自得併予審理，特此
    敘明。
九、被告乙○○經本院合法傳喚，無正當理由，未於本院審理期日到庭應訊，此有審
    理期日傳票送達證書、審理期日報到單足憑，爰不待其陳述逕為判決。
十、據上論斷，應依刑事訴訟法第三百六十九條第一項前段、第三百六十四條、第三
    百六十八條、第三百七十一條，判決如主文。
中     華     民     國    八十九   年       一       月      十八      日
                             臺灣高等法院刑事第九庭
                                 審判長法  官  李  文  成
                                       法  官  官  有  明
                                       法  官  周  盈  文
右正本證明與原本無異。
自訴人就妨害自由、誣告部分如不服本判決應於收受送達後十日內向本院提出上訴書
狀，其未敘述上訴之理由者並得於提起上訴後十日內向本院補提理由書（均須按他造
當事人之人數附繕本）。
其他部分自訴人、被告均不得上訴。
                       書記官  余  姿  慧
中     華     民     國    八十九   年       一       月      二十      日


司法院資訊處製作；財團法人民間司法改革基金會備份。
